【裁判字號】    98,台上,499
【裁判日期】    980205
【裁判案由】    殺人未遂等罪
【裁判全文】
最高法院刑事判決              九十八年度台上字第四九九號
上  訴  人  甲○○
            乙○○
上列上訴人等因殺人未遂等罪案件，不服台灣高等法院中華民國
九十七年五月三十日第二審判決（九十六年度上訴字第四五六三
號，起訴案號：台灣板橋地方法院檢察署九十六年度偵字第六五
八九號），提起上訴，本院判決如下：
    主  文
上訴駁回。
    理  由
按刑事訴訟法第三百七十七條規定：上訴於第三審法院，非以判
決違背法令為理由不得為之；是提起第三審上訴，應以原判決違
背法令為理由，係屬法定要件；如果上訴理由書狀並未依據卷內
訴訟資料具體指摘原判決不適用何種法則或如何適用不當，或所
指摘原判決違法情事，顯與法律規定得為第三審上訴理由之違法
情形不相適合時，均應認其上訴為違背法律上之程式，予以駁回
。本件原判決撤銷第一審判決，改判分別論處上訴人甲○○未經
許可寄藏手槍（處有期徒刑四年八月，併科罰金新台幣五萬元，
罰金如易服勞役，以新台幣一千元折算一日，減為有期徒刑二年
四月，併科罰金新台幣二萬五千元，罰金如易服勞役，以新台幣
一千元折算一日）、共同殺人未遂（處有期徒刑七年六月，減為
有期徒刑三年九月）等罪刑（應執行有期徒刑五年十一月，併科
罰金新台幣二萬五千元，罰金如易服勞役，以新台幣一千元折算
一日）；上訴人乙○○共同未經許可持有手槍（處有期徒刑五年
二月，併科罰金新台幣六萬元，罰金如易服勞役，以新台幣一千
元折算一日）、共同殺人未遂（處有期徒刑八年）等罪刑（應執
行有期徒刑十三年，併科罰金新台幣六萬元，罰金如易服勞役，
以新台幣一千元折算一日）。甲○○之上訴意旨略稱：（一）原
判決既認定甲○○持槍朝「歌城ＫＴＶ餐廳」射擊之目的係為洩
憤，則上訴人等應無傷人或殺人之故意，原判決竟執：「槍枝係
殺傷力強大之兇器，射擊時須瞄準標的物，否則不無誤擊目標物
附近其他人員或物體之可能；而在行進中車輛上，向公眾得為出
入且有人在內之餐廳持槍射擊，因車輛之移動而無法精確瞄準，
子彈有擊中於該店附近或其內之人員而造成死亡之可能，此為眾
所週知之事。被告等（即上訴人等，下同）並非智識及理解能力
顯著低落之人，且又甫離開該店未久，就此可能發生之殺人結果
，自難諉為無法預見或不知，猶推由甲○○持火力強大之制式手
槍對該店連續射擊三次，堪認其等對因此可能發生之死亡結果亦
不違反其本意，而具殺人之未必故意」；說明上訴人等行為時均
具有殺人之未必故意，實嫌率斷。（二）甲○○於案發後自首，
就其犯罪過程，亦無匿飾，而上訴人等與被害人等素不相識，並
無恩怨，渠等實無殺人之故意或動機；而綜觀原審勘驗案發當時
之錄影光碟，足見案發當時甲○○係坐於行進間之計程車內，其
在車內望向「歌城ＫＴＶ餐廳」店門時，係處於較低位置，則持
槍伸出車窗射擊，目的僅在洩憤、示威，且係朝二樓招牌射擊，
以一般人坐於行進中車輛內，於短短二、三秒之期間，朝一、二
十公尺外之店門口射擊，如何能辨識該店門口是否有人﹖更遑論
能否於車輛行進間對人瞄準射擊﹖本件實情，應係甲○○深恐傷
人，乃刻意持槍朝該店二樓招牌射擊，原判決認甲○○有殺人之
未必故意，實有誤會；況依卷附鑑定報告所載，扣案之彈頭皆已
變形、凹陷，並參酌自被害人徐聰敏腿部取出之彈頭鉛心碎片及
店內一樓玄關天花板子彈痕跡等跡證，足認甲○○射擊之子彈，
有可能係射中店外鐵架、沙袋或二樓招牌鐵架等物，堪認甲○○
並未持槍朝人射擊，被害人等受傷應係子彈朝高處射擊因跳彈而
誤傷，上訴人等並無殺人之犯意，原判決不採納前揭有利於上訴
人等之證據，卻未說明理由，有理由不備及認定事實不依證據之
違法。乙○○之上訴意旨略稱：（一）原判決雖認定乙○○係持
有系爭槍、彈之同謀共同正犯，惟並未記載認定乙○○與甲○○
有共同持有上開槍、彈犯意聯絡之證據，即逕認定：「乙○○、
『阿肥』並基於與甲○○共同持有上開槍、彈之犯意，推由甲○
○返回藏放槍彈之地點取出該制式手槍及子彈後，至台北縣三重
市○○路與自強路交岔路口，攔乘由不知情之廖科雄所駕駛車牌
號碼為一六八─ＤＮ之計程車」，顯係以推測、擬制之方法認定
犯罪事實，有判決不備理由之違法。（二）甲○○供稱：伊向乙
○○佯稱手機遺落在歌城ＫＴＶ，而央求乙○○陪同前往取回，
乙○○不知伊持槍、彈前往之事等語，原審未調查該項有利於乙
○○供述之真實性，復未說明不予採納之理由，有理由不備及證
據調查未盡之違法。（三）證人廖科雄於第一審係證稱：「（問
：當時前座的人是否有說開這個字﹖）印象中沒有」、「我記的
沒有說開這個字，他們是說上面一點或是下面一點，他們就知道
了，我印象中警詢、偵訊我都沒有說開這個字，那句話是前座的
人對後面的人說的」、「（問：為何對這段話特別有印象﹖）當
時警察一直問我，為何沒有聽到開槍的事情，所以我才想起來有
這句話」、「（問：你在車上開槍前是否有看到任何人拿槍出來
或是提到槍的事情﹖）沒有」，顯見原審援引作為判決基礎之證
人廖科雄證述：被告等人上車後，被告二人坐後面，坐在右前座
之人便指示叫其停就停，叫其開就開，該三人在車上並曾爭吵，
當時坐在右前座之「阿肥」尚對後座之人提及「上面一點、下面
一點，他們就知道意思了（閩南語）」，嗣三人即未再爭吵，在
快到案發現場時，三人當中有人向其指示「再前面，再前面」，
隨之即聽聞後座傳來砰砰砰之槍響，當時受驚嚇而來不及看發生
什麼事，且有人說快走快走，便踩油門迅速駛離等語，顯係受警
方誘導所為，已有瑕疵；況且證人廖科雄既明白證述在車上未聽
聞上訴人等與「阿肥」提及槍枝的事等語，何能據其證言認定乙
○○知悉甲○○當時持有系爭槍、彈﹖而廖科雄證稱之「上面一
點」、「下面一點」，與上訴人等共同持有槍、彈之事，是否有
所關聯﹖又該段對話既係右前座之乘客向右後座之人所說，此與
乙○○有何關係﹖能否執該右前座乘客曾提及上開言語，即謂乙
○○知悉甲○○攜帶系爭槍、彈﹖又縱令乙○○知悉甲○○攜帶
槍、彈，惟能否執此即認乙○○與甲○○有共同持有系爭槍、彈
之犯意聯絡﹖原判決就上開事實，俱未調查釐清，有理由不備及
證據調查未盡之違法。（四）原判決理由內先記載：「乙○○於
車上知悉甲○○持槍，且欲槍擊尋釁」，與其後稱：「堪認乙○
○於案發當日，自始知悉甲○○持槍，且其目的乃係與之共同尋
仇」，顯非一致，而依憑被害人徐聰敏、董益村之證述，亦僅能
證明乙○○有報復之動機，此與乙○○是否共同持有系爭槍、彈
有何關聯﹖原判決有理由矛盾及認定事實不憑證據之違法。
（五）原判決既係認定乙○○自始即與甲○○、「阿肥」欲持槍
前往「歌城ＫＴＶ餐廳」報復，始推由甲○○取得系爭槍、彈後
共同攜之前往，則乙○○持有槍、彈之行為，如何能謂與其另所
涉之殺人未遂行為「犯意各別」﹖而乙○○與甲○○、「阿肥」
報復之共同謀議，究係何時成立﹖與共同謀議持有系爭槍、彈，
究係孰先孰後﹖原判決俱未說明，即就乙○○一個犯罪決意，為
重複之評價，有適用法則不當、理由矛盾及應於審判期日調查之
證據未予調查之違法。（六）依證人簡銘君、何輝家於原審之證
述，可知警方所謂懷疑乙○○涉案，並非有何確切之根據，而係
僅憑乙○○稍早曾在「歌城ＫＴＶ餐廳」與該店客人發生爭執，
而警方有人適巧認識乙○○之父，乃循此線索開始偵查，此並不
影響乙○○係自首之事實，原審未說明不採納簡銘君、何輝家前
揭證述之理由，自屬理由不備。（七）證人劉如倫於原審係證稱
：「前面這一段我就不知道，後面投案這一部分我知道」，原判
決理由記載：「證人即承辦員警何輝家（原判決誤載為何家輝）
、劉如倫證稱：因店家有反應，雙方人馬有吵架，老鼠嗆聲說還
會來，之後就發生槍擊案，店家提供老鼠線索給我們查，老鼠是
乙○○，我們就到老鼠家裡埋伏，他爸爸問說什麼事，我們沒說
，他爸爸就說出事了，他爸爸心裡有數，就聯絡朋友找人，後來
有議員與劉如倫聯繫，之後被告二人就投案。先懷疑乙○○，而
後他才投案，當時不知甲○○涉案等語」，顯與劉如倫於原審之
證述內容不符，自屬違法。（八）證人董益村、徐聰敏證稱：甲
○○、乙○○與「阿肥」等人在餐廳內與另一群客人發生爭執後
，係搭乘同一部計程車離去，該計程車司機嗣後在尚未發生本件
槍擊事件時又再度返回「歌城ＫＴＶ餐廳」，並向其等表示方才
所搭載之三名乘客在車上說要回來「相找」（按即閩南語尋仇之
意），要其等小心提高警覺，伊二人因此將該餐廳大門關起，其
後直至有客人要離去時方打開大門，未幾即發生本件槍擊事件等
語，乃傳聞自該不詳姓名之計程車司機，上訴人等無從對該司機
行使對質詰問權，該項證述應無證據能力，原判決仍採納作為判
決之基礎，顯屬採證違法。況且上開證述，係董、徐二人於第一
審始行提出，在此之前該二證人從未提及此事，其真實性顯有可
疑；而董益村係謂：該司機告知伊，伊再告訴徐聰敏等語，徐聰
敏稱：係二人同時在場聽聞云云，其間亦有矛盾，原審未予詳
查即予採信，並執此作為警方於偵辦本案之初即已合理懷疑乙○
○涉案之佐證，有採證違背經驗法則、論理法則、適用法則不當
及證據調查未盡之違法各等語。
惟查：原判決綜合卷內之證據資料及調查證據之結果，認定上訴
人等分別有其事實欄所載之犯行，已於理由內詳敘其調查證據之
結果及取捨證據認定之理由，並就上訴人等否認犯罪所持之辯解
，認均非可採，以及甲○○所為有利於乙○○之供述、證人何輝
家、劉如倫均證稱：只知道吵架的人叫老鼠，沒人提供作案者是
誰等語、證人簡銘君證稱：只知道有發生衝突，查到一半，被告
出來投案云云，認皆非可執為有利於乙○○認定之依據，一一予
以指駁或說明。復說明認定上訴人等係共同基於未必故意，遂行
本件殺人犯行及乙○○係與甲○○基於共同犯意聯絡，而推由甲
○○持有系爭槍、彈並朝「歌城ＫＴＶ餐廳」射擊等事實所憑之
證據及其理由（見原判決正本第四頁第十五行至第五頁第七行、
第八頁第五行至第十四行）。另依據卷內證據資料，說明：「甲
○○所犯未經許可寄藏手槍罪與殺人未遂罪，乙○○所犯未經許
可持有手槍罪及殺人未遂罪，犯意各別，行為互殊，罪名有異，
均應分論併罰」。從形式上觀察，原判決並無應於審判期日調查
之證據未予調查、採證違背經驗法則、論理法則、認定事實不依
證據、理由不備、理由矛盾、適用法則不當等違背法令之情形。
甲○○上訴意旨（一）、（二）、乙○○上訴意旨（一）、（二
）、（五）、（六）均置原判決理由內已詳予說明之事項於不顧
，徒憑己意，或就事實審法院採證認事或證據證明力自由判斷職
權之合法行使，再為單純事實上爭執；或猶執原判決已敘明非可
執為有利於乙○○認定之甲○○供述及證人簡銘君、何輝家證述
，任指原判決理由不備及證據調查未盡；俱非合法之第三審上訴
理由。再依證人廖科雄於第一審證稱：「我記的沒有說開這個字
，他們是說上面一點或是下面一點，他們就知道了，我印象中警
詢、偵訊我都沒有說開這個字，那句話是前座的人對後面的人說
的」、「（問：為何對這段話特別有印象﹖）當時警察一直問我
，為何沒有聽到開槍的事情，所以我才想起來有這句話」，足認
證人廖科雄所以證稱：上訴人等及「阿肥」上車後，上訴人等坐
後面，坐在右前座之人便指示叫其停就停，叫其開就開，該三人
在車上並曾爭吵，當時坐在右前座之「阿肥」尚對後座之人提及
「上面一點、下面一點，他們就知道意思了（閩南語）」，嗣三
人即未再爭吵，在快到案發現場時，三人當中有人向其指示「再
前面，再前面」，隨之即聽聞後座傳來砰砰砰之槍響，當時受驚
嚇而來不及看發生什麼事，且有人說快走快走，便踩油門迅速駛
離等語。乃係警方就其駕車搭載上訴人等及「阿肥」之經過情形
一一詳加詢問之故，難認係受警方誘導。乙○○上訴意旨（三）
執證人廖科雄係因警方誘導始為前揭證述云云，指摘原判決違法
，顯非依據卷內資料而為主張。又依原判決理由說明，係以證人
廖科雄前揭證言，與證人徐聰敏證稱：在門口時我聽到老鼠（指
乙○○）說要拼輸贏等語，證人董益村證稱：有一桌客人外號老
鼠（指乙○○）與另一桌人吵架，他們離開後，載他們的司機回
來告訴我們，要小心，說他們要再回來相找（閩南語）云云，以
及事後確實發生槍擊之事，相互印證，認定乙○○知悉甲○○返
回住處取得系爭槍、彈，仍與之基於共同持有之犯意聯絡，共同
持有系爭槍、彈前往「歌城ＫＴＶ餐廳」射擊洩憤。乙○○上訴
意旨（三）、（四）均置原判決理由內已詳予說明之事項於不顧
，徒憑己意，就事實審法院採證認事及證據證明力自由判斷職權
之合法行使，再為單純事實上爭執，亦非合法。至於原判決理由
內記載：「乙○○於車上知悉甲○○持槍，且欲槍擊尋釁」、「
堪認乙○○於案發當日，自始知悉甲○○持槍，且其目的乃係與
之共同尋仇」，均在說明乙○○就甲○○折返住處取出系爭槍、
彈之事不但知情，且與之基於犯意聯絡，共同持往「歌城ＫＴＶ
餐廳」尋仇，其間並無矛盾。乙○○上訴意旨（四）另執此指摘
原判決理由矛盾，殊屬誤會。而依原審審判程序筆錄所載，證人
即承辦員警何輝家、劉如倫係分別證稱：「當天從早上凌晨發生
槍擊案以後，就到綽號『老鼠』家埋伏，他爸爸說綽號『老鼠』
沒有回來，綽號『老鼠』有跟他爸爸吵架過後就沒有再回來，我
說我們有事情要找綽號『老鼠』，他爸爸就說糟糕了，出事了、
出事了，他爸爸還有問我們發生什麼事情，我們什麼也沒有跟他
講，他爸爸已經心裡有數了，然後我們就說你想辦法打電話或是
聯絡朋友通知綽號『老鼠』的回來，他爸爸就打電話聯絡綽號『
老鼠』的朋友，看可否聯絡到人，他朋友有去聯絡『老鼠』到人
，然後透過議員陳啟能帶來被告二人及涉案槍枝到我們分局」（
何輝家部分，見原審卷第一七三頁）、「前面這一段我就不知道
，後面投案這一部分我知道」（劉如倫部分，見原審卷第一七三
頁）。則原判決理由記載：「證人即承辦員警何輝家、劉如倫證
稱：因店家有反應，雙方人馬有吵架，老鼠嗆聲說還會來，之後
就發生槍擊案，店家提供老鼠線索給我們查，老鼠是乙○○，我
們就到老鼠家裡埋伏，他爸爸問說什麼事，我們沒說，他爸爸就
說出事了，他爸爸心裡有數，就聯絡朋友找人，後來有議員與劉
如倫聯繫，之後被告二人就投案。先懷疑乙○○，而後他才投案
，當時不知甲○○涉案等語」，雖與證人劉如倫於原審之證述內
容不符，惟除去該部分採證瑕疵，本件仍應為同一事實認定，依
刑事訴訟法第三百八十條規定，仍難執為提起第三審上訴之適法
理由。乙○○上訴意旨（七）執此作為提起第三審上訴之理由，
自非合法。又證人董益村、徐聰敏證稱：甲○○、乙○○與「阿
肥」等人在餐廳內與另一群客人發生爭執後，係搭乘同一部計程
車離去，該計程車司機嗣後在尚未發生本件槍擊事件時又再度返
回「歌城ＫＴＶ餐廳」，並向其等表示方才所搭載之三名乘客在
車上說要回來「相找」（按即閩南語尋仇之意），要其等小心提
高警覺，伊二人因此將該餐廳大門關起，其後直至有客人要離去
時方打開大門，未幾即發生本件槍擊事件等語，乃渠等親身在場
與聞該名計程車司機之陳述，並非傳聞，應有證據能力。至於該
二證人雖係於第一審始為該部分證述，惟該項證述，是否可採及
其證明力如何﹖事實審法院原得依憑調查證據之結果自由判斷，
祇要不違背經驗法則或論理法則，即不容任指為違法。又證人董
益村於第一審證稱：「當天『老鼠』他們這邊有三人坐計程車走
，就是我說的藍天使司機開的車，後來就是那台車的司機回來警
告我們」、「（問：計程車司機向你警告後，你是否有告訴徐聰
敏﹖）有」（見第一審卷第一一八頁、第一二二頁）。乃意指該
名計程車司機非僅警示其一人，而其聽聞後有告訴徐聰敏；此與
徐聰敏於第一審證稱：「後來有排班的計程車司機回來告訴我們
有人要回來尋仇，當時我跟董益村一起在場，我們在聊天」（見
第一審卷第一二六頁），並無明顯牴觸。乙○○上訴意旨（八）
就事實審法院無違於證據法則之證據證明力自由判斷職權之合法
行使，再為單純事實上爭執，顯不足以辨識原判決已具備違背法
令之形式要件。綜上所論，本件上訴違背法律上之程式，應予駁
回。至於原判決認與上訴人等所犯殺人未遂部分，分別有想像競
合犯裁判上一罪關係之恐嚇危害安全罪部分，原判決均係論以刑
法第三百零五條恐嚇危害安全之罪名，經核刑法第三百零五條恐
嚇危害安全罪之法定本刑為二年以下有期徒刑、拘役或三百元以
下罰金，屬刑事訴訟法第三百七十六條第一款之案件，與之有想
像競合犯裁判上一罪關係之殺人未遂重罪部分之上訴既不合法，
自無從就有想像競合犯關係之輕罪部分併為實體上審判，此等部
分既經第二審判決，皆不得上訴於第三審法院，上訴人等就此等
部分竟復分別提起上訴，俱非適法，均予駁回。
據上論結，應依刑事訴訟法第三百九十五條前段，判決如主文。
中    華    民    國  九十八  年    二    月    五    日
                      最高法院刑事第八庭
                          審判長法官  林  永  茂
                                法官  吳  昆  仁
                                法官  蘇  振  堂
                                法官  蕭  仰  歸
                                法官  林  立  華
      本件正本證明與原本無異
                                      書  記  官
中    華    民    國  九十八  年    二    月   十一   日
                                                      v


司法院資訊處製作；財團法人民間司法改革基金會備份。
